【裁判字號】    96,訴,6056
【裁判日期】    970528
【裁判案由】    拆屋還地
【裁判全文】
臺灣臺北地方法院民事判決              96年度訴字第6056號
原      告  丙○○
            甲○○
共      同
訴訟代理人  秦玉坤律師
被      告  乙○○
上列當事人間拆屋還地事件，本院於中華民國97年5月14日言詞
辯論終結，判決如下：
    主  文
被告應將坐落台北市○○區○○段四小段二九０地號土地上，建
物門牌號碼為台北市○○區○○街一八八巷四十八號如附圖所示
A部分面積二十八平方公尺之建物拆除，將基地交還原告及其他
共有人全體，並自民國九十五年五月十二日起至拆屋還地之日止
，按月各給付原告丙○○、甲○○新台幣壹佰捌拾壹元。
原告其餘之訴駁回。
訴訟費用由被告負擔。
本判決第一項於原告以新台幣玖拾萬壹仟陸佰元供擔保後，得假
執行。但被告如以新台幣貳佰柒拾萬肆仟捌佰元為原告預供擔保
後，得免為假執行。
原告其餘假執行之聲請駁回。
    事實及理由
壹、程序方面：
    按訴狀送達後，原告不得將原訴變更或追加他訴。但請求之
    基礎事實同一、擴張或減縮應受判決事項之聲明者，不在此
    限，民事訴訟法第255條第1項第2、3款定有明文。本件原告
    於起訴時之訴之聲明為：「（一）被告乙○○應將坐落台北
    市○○區○○段4小段290地號土地上門牌號碼台北市○○區
    ○○街188巷48號之建物拆除，並將該建物占有該地號土地
    面積約15平方公尺騰空返還原告及其他共有人全體，暨應給
    付原告相當於租金之不當得利。（二）願供擔保，請准宣告
    假執行。」。嗣後於民國96年12月17日民事辯論意旨狀，將
    其聲明更改如下：（一）被告應將坐落台北市○○區○○段
    4小段290地號土地上，建物門牌號碼為台北市○○區○○街
    188巷48號如附圖所示A部分面積28平方公尺之建物拆除，將
    基地交還原告及其他共有人全體，並自民國95年5月12日起
    至拆屋還地之日止，按月各給付原告303元。（二）願供擔
    保，請准宣告假執行。經核其聲明之追加變更，請求之基礎
    原因事實並未改變，且請求被告返還之土地面積雖有所更動
    ，亦係屬擴張訴之聲明之情形，揆諸前開說明，自應認原告
    所為訴之追加變更為合法。
貳、實體方面：
一、原告主張：原告丙○○、甲○○於95年5月12日因買賣而與
    柯松、柯清波、柯炎輝、陳美玲、劉秋茵、吳勇平、柯蕭
    白霞、林美齡及林修美等11人共有坐落台北市○○區○○段
    4小段290地號之土地（下稱系爭土地），惟被告乙○○未徵
    得原告及其他共有人全體之同意，擅自於系爭土地上搭蓋（
    或繼受）門牌號碼台北市○○區○○街188巷48號未辦理保
    存登記之違章建物，是系爭房屋占有原告與其他共有人所有
    之系爭土地，自屬無權占有。又被告並非土地所有權人，卻
    享受有相當於租金額之利益，乃無法律上之原因而受利益，
    並致所有權人受有損害，原告亦得向被告請求相當於租金之
    損害金。自95年5月12日起至被告返還系爭土地之日止，此
    段時間之不當得利依土地申報地價年息10％計算，按月各應
    給付原告丙○○、甲○○新台幣（下同）303元【原告丙○○、甲○○應有部分權利範圍4/96×申報地價31,120元/平
    方公尺×被告無權占用之土地面積28平方公尺×年息10％÷
    12 月＝303元，元以下四捨五入】。爰依所有物排除侵害、
    返還請求及不當得利及侵權行為之法律關係，請求被告給付
    之。並聲明：(一)被告應將坐落台北市○○區○○段4小段
    290地號土地上，建物門牌號碼為台北市○○區○○街188巷
    48號如附圖所示A部分面積28平方公尺之建物拆除，將基地
    交還原告，並自民國95年5月12日起至拆屋還地之日止，按
    月各給付原告303元。(二)願供擔保，請准宣告假執行。
二、被告則以：系爭土地上建物為被告繼承被繼承人柯金興之遺
    產非違章建築；又繼承於登記前已取得之不動產物權者，非
    經登記，不得處分其物權，民法第759條訂有明文，則系爭
    建物迄今未辦理繼承登記，自無拆除系爭建物之事實上處分
    權，原告請求被告拆除系爭建物自無理由。另系爭土地非坐
    落台北市○○○地段，原告請求最高限額之年總10％損害金
    ，顯屬過高等語，資為抗辯。並聲明：(一)駁回原告之訴。(二)
    如受不利判決，願供擔保請准宣告免為假執行。
三、查原告主張系爭土地為伊與柯松、柯清波、柯炎輝、陳美
    玲、劉秋茵、吳勇平、柯蕭白霞、林美齡及林修美等11人所
    共有，被告乙○○之被繼承人柯金興所建系爭房屋占用系爭
    土地如附圖所示A部分面積28平方公尺，被告乙○○為該屋
    現在之實際占有人等情，業據原告提出土地登記謄本為證，
    並有台北市大安區地政事務所土地複丈成果圖及勘驗測量筆
    錄在卷可稽，復為被告所不爭執，自堪信為真實。
四、原告主張被告無權占有台北市○○區○○段4小段290地號土
    地，依民法第179條、第184條及第767條之規定，請求被告
    應將占用原告土地部分之建物拆除並返還土地予原告及其他
    共有人，暨自95年5月12日起至拆屋還地之日止，按月各給
    付原告303元等情，為被告所否認，並以前揭詞情置辯，是
    本件兩造爭點厥為：(一)被告是否有權占用系爭原告所有之土
    地？(二)被告是否有拆除系爭地上建物之權？(三)原告得請求被
    告給付占用系爭土地之租金利益數額應為若干？本院茲分別
    說明如下：
  (一)被告是否有權占用系爭原告所有之土地？
    按當事人主張有利於己之事實者，就其事實有舉證之責任，
    民事訴訟法第277條前段定有明文。又以無權占有為原因，
    請求返還土地者，占有人對土地所有權存在之事實無爭執，
    而僅以非無權占有為抗辯者，土地所有權人對其土地被無權
    占有之事實無舉證責任，占有人自應就其取得占有係有正當
    權源之事實證明之。查本件兩造對於系爭房屋占有系爭土地
    之事實並不爭執，被告抗辯系爭房屋係屬有權占有，自應就
    該有權占有之事實負舉證之責。經查，被告抗辯系爭房屋由
    被繼承人柯金興興建，非違章建築，被告繼承而為該屋之所
    有權人，每年均有繳交地價稅，非屬無權占有云云。然查，
    被告就系爭土地並無成立地上權之約定及辦理設定登記，有
    土地登記簿謄本可憑，且被告迄未證明其占有系爭土地之權
    源為何，揆諸上開說明，被告係屬無權占有原告所有之上開
    土地。
  (二)被告是否有拆除系爭地上建物之權？
    另按因繼承於登記前已取得不動產物權者，非經登記，不得
    處分其物權，固為民法第759條所明定，惟所謂不得處分其
    物權，係指法律上使其物權發生變動之處分行為而言，不包
    括事實上之處分在內。（最高法院87年度台上字第298號判
    決參照）是因繼承而取得系爭房屋之所有權，雖未經繼承登
    記，仍得為拆除系爭房屋此等處分行為，則被告抗辯雖因繼
    承而取得系爭房屋之所有權，但拆除系爭房屋仍應於繼承登
    記後始能為之云云，顯無理由。
  (三)原告得請求被告給付占用系爭土地之租金利益數額應為若干
    ？
    1.按無權占有他人之房屋，依社會通常觀念可能獲得相當於
      租金之利益（最高法院61年台上字第1695號判例意旨參照
      ）。查被告無權占有原告所有之上開土地，既如前述，是
      被告無法律上原因受有使用系爭土地之利益，並致原告因
      買賣成為所有權人之日（即95年5月12日）起受有相當於
      土地租金之損害，被告之受利益與原告之受損害間有因果
      關係，依民法不當得利之規定，被告自應將其自無權占有
      之日起所受相當於系爭土地租金之利益返還予原告。又基
      地租金之數額，除以基地申報地價為基礎外，尚須斟酌基
      地之位置，工商業繁榮之程度，承租人利用基地之經濟價
      值及所受利益等項，並與鄰地租金相比較，以為決定，並
      非必達申報總地價年息10％最高額（最高法院68年台上字
      第3071號判例參照）。查本件被告乙○○占用上開土地之
      面積僅28平方公尺，而上開土地坐落台北市○○區○○街
      ，距離頂好超市約30公尺，距最近公車站牌約40公尺，距
      系爭土地約200公尺左右有芳和國中及大安國小、和平高
      中周邊環境交通便利，生活及教育機能尚佳，惟距第二殯
      儀館亦僅一路之隔，商業繁榮程度屬中等狀況等一切情況
      ，而認原告請求其按系爭土地申報地價總額年息6%計算相
      當租金之損害金係屬適當。
    2.從而，原告請求被告就系爭房屋無權占有系爭土地之範圍
      （即28平方公尺）返還自95年5月12日起至拆屋還地日止
      之不當得利。此段時間之不當得利依土地申報地價年息6
      ％計算，金額為按月各應給付原告丙○○、甲○○181元
      （原告丙○○、甲○○應有部分權利範圍4/96×申報地價
      31,120元/平方公尺×被告無權占用之土地面積28平方公
      尺×年息6％÷12月＝181元，元以下四捨五入）。
五、綜上所述，原告依所有物排除侵害請求及返還請求權以及不
    當得利請求權，請求如主文第一項所述，為有理由，應予准
    許。
六、假執行之宣告：兩造均陳明願供擔保，聲請宣告假執行及免
    為假執行，就原告勝訴部分，經核均無不合，爰各酌定相當
    擔保金額予以准許之。至原告敗訴部分原告之訴既經駁回，
    其假執行之聲請即無必要，亦應一併駁回之。
七、本案事證已臻明確，兩造其餘主張陳述及所提之證據，經審
    酌後與訴訟結果不生影響，毋庸一一論述，附此敘明。
八、訴訟費用負擔之依據：民事訴訟法第78條。
中    華    民    國    97    年    5     月    28    日
                  民事第一庭    法  官  朱漢寶
以上正本係照原本作成
如對本判決上訴，須於判決送達後20日內向本院提出上訴狀
中    華    民    國    97    年    5     月    28    日
                                書記官  陳彥樺


司法院資訊處製作；財團法人民間司法改革基金會備份。
